---
title: "LAB5"
author: "Jose Sanchez, Andre Pivaral , Roberto Najera "
date: "2026-03-27"
output: html_document
---

```{r setup, include=FALSE}
knitr::opts_chunk$set(echo = TRUE, warning = FALSE, message = FALSE)
```

## Preparación de datos

```{r carga}
library(e1071)
library(caret)
library(dplyr)
library(ggplot2)

# Cargar el RData
load("listings_limpio.RData")
df <- listings

# Ver estructura del dataset
glimpse(df)
```

```{r preprocesamiento}
# df ya está asignado arriba

# Asegurar que price es numérico (en datasets de Airbnb puede venir como character con "$")
if (is.character(df$price)) {
  df$price <- as.numeric(gsub("[$,]", "", df$price))
}

# Eliminar filas con NA en price
df <- df %>% filter(!is.na(price) & price > 0)

summary(df$price)
```

## 1. Modelo de Regresión con Naive Bayes

Naive Bayes es originalmente un algoritmo de clasificación. Para usarlo como modelo predictivo sobre el precio (variable continua), se discretiza el precio en categorías basadas en cuartiles, permitiendo comparar el desempeño con los modelos anteriores.

```{r discretizar_precio}
# Discretizar price en 4 categorías usando cuartiles
cuartiles <- quantile(df$price, probs = c(0, 0.25, 0.5, 0.75, 1))
cat("Cuartiles del precio:\n")
print(cuartiles)

df$price_cat <- cut(
  df$price,
  breaks = cuartiles,
  labels = c("Bajo", "Medio-bajo", "Medio-alto", "Alto"),
  include.lowest = TRUE
)

cat("\nDistribución de categorías de precio:\n")
print(table(df$price_cat))
```

```{r split}
# Mismo split que los labs anteriores: set.seed(42), 70% entrenamiento / 30% prueba
set.seed(42)
indice <- createDataPartition(df$price_cat, p = 0.70, list = FALSE)

train <- df[indice, ]
test  <- df[-indice, ]

cat("Filas en entrenamiento:", nrow(train), "\n")
cat("Filas en prueba:", nrow(test), "\n")
```

```{r seleccion_variables}
# Seleccionar variables predictoras numéricas y categóricas relevantes
# (ajustar según las columnas disponibles en el dataset)
vars_numericas <- c("accommodates", "bedrooms", "bathrooms", "beds",
                    "number_of_reviews", "review_scores_rating",
                    "minimum_nights", "calculated_host_listings_count")

vars_categoricas <- c("room_type", "neighbourhood_cleansed")

# Filtrar solo las que existen en el dataframe
vars_numericas   <- vars_numericas[vars_numericas %in% names(df)]
vars_categoricas <- vars_categoricas[vars_categoricas %in% names(df)]
vars_modelo      <- c(vars_numericas, vars_categoricas)

cat("Variables usadas en el modelo:\n")
print(vars_modelo)

# Subsets limpios (sin NA en variables del modelo)
train_nb <- train %>% select(all_of(c(vars_modelo, "price_cat"))) %>% na.omit()
test_nb  <- test  %>% select(all_of(c(vars_modelo, "price_cat"))) %>% na.omit()
```

```{r entrenar_modelo}
# Entrenar modelo Naive Bayes
modelo_nb <- naiveBayes(price_cat ~ ., data = train_nb)
modelo_nb
```

**Interpretación del modelo:** El modelo Naive Bayes calcula, para cada categoría de precio, la probabilidad a priori y la distribución de cada variable predictora. Se asume independencia condicional entre las variables dado el precio. Las tablas de probabilidades condicionales muestran, por ejemplo, qué valores de `accommodates` o `room_type` son más comunes en listings baratos versus caros.

## 2. Predicción y Análisis de Resultados

```{r prediccion}
# Predecir en el conjunto de prueba
pred_nb <- predict(modelo_nb, newdata = test_nb)

# Tabla de confusión
conf_matrix <- confusionMatrix(pred_nb, test_nb$price_cat)
print(conf_matrix)
```

### Métricas de desempeño

```{r metricas}
# Accuracy global
accuracy <- conf_matrix$overall["Accuracy"]
cat("Accuracy:", round(accuracy, 4), "\n\n")

# Precision, Recall y F1 por clase
metricas_clase <- data.frame(
  Clase     = rownames(conf_matrix$byClass),
  Precision = round(conf_matrix$byClass[, "Precision"], 4),
  Recall    = round(conf_matrix$byClass[, "Recall"],    4),
  F1        = round(conf_matrix$byClass[, "F1"],        4)
)
print(metricas_clase)
```

```{r visualizacion_cm, fig.width=7, fig.height=5}
# Visualizar la matriz de confusión
cm_df <- as.data.frame(conf_matrix$table)
colnames(cm_df) <- c("Predicho", "Real", "Frecuencia")

ggplot(cm_df, aes(x = Real, y = Predicho, fill = Frecuencia)) +
  geom_tile(color = "white") +
  geom_text(aes(label = Frecuencia), size = 5, fontface = "bold") +
  scale_fill_gradient(low = "#deebf7", high = "#2171b5") +
  labs(title = "Matriz de Confusión - Naive Bayes",
       x = "Categoría Real", y = "Categoría Predicha") +
  theme_minimal()
```

```{r distribucion_predicciones, fig.width=7, fig.height=4}
# Distribución de predicciones vs valores reales
comparacion <- data.frame(
  Real     = test_nb$price_cat,
  Predicho = pred_nb
)

ggplot(comparacion, aes(x = Real, fill = Predicho)) +
  geom_bar(position = "fill") +
  scale_y_continuous(labels = scales::percent) +
  labs(title = "Proporción de predicciones por categoría real",
       x = "Categoría Real de Precio",
       y = "Proporción",
       fill = "Predicho") +
  theme_minimal()
```

### Interpretación de resultados

```{r interpretacion}
cat("=== RESUMEN DE DESEMPEÑO ===\n\n")
cat("Accuracy:", round(accuracy, 4), "->",
    ifelse(accuracy >= 0.7, "Desempeño aceptable",
    ifelse(accuracy >= 0.5, "Desempeño moderado", "Desempeño bajo")), "\n\n")

cat("Kappa:", round(conf_matrix$overall["Kappa"], 4),
    "-> mide el acuerdo más allá del azar\n\n")

mejor_clase <- metricas_clase$Clase[which.max(metricas_clase$F1)]
peor_clase  <- metricas_clase$Clase[which.min(metricas_clase$F1)]
cat("Mejor clase predicha (mayor F1):", mejor_clase, "\n")
cat("Peor clase predicha (menor F1):", peor_clase, "\n")
```

**Análisis:** El modelo Naive Bayes predice las categorías de precio con un accuracy de aproximadamente `r round(accuracy*100, 1)`%. Dado que el modelo asume independencia entre variables (supuesto que rara vez se cumple en datos reales de Airbnb), su desempeño es una línea base útil de comparación frente a modelos más complejos usados en labs anteriores.

- Las categorías extremas (**Bajo** y **Alto**) tienden a clasificarse mejor porque sus distribuciones son más distinguibles.
- Las categorías intermedias (**Medio-bajo** y **Medio-alto**) presentan mayor confusión, ya que los precios en esos rangos comparten características similares.
- Un Kappa mayor a 0.4 indica que el modelo aprende patrones reales más allá del azar.
- Las métricas correctas para este tipo de problema de clasificación ordinal son: **Accuracy**, **Kappa**, **Precision**, **Recall** y **F1-score** por clase — no RMSE, ya que la variable respuesta fue discretizada.

---

## 3. Comparación con Regresión Lineal y Árbol de Regresión

Para comparar los tres modelos de forma justa, se re-entrena la regresión lineal y el árbol de regresión con el **mismo split** (set.seed(42), 70/30) y se evalúa sobre el mismo conjunto de prueba usando RMSE, MAE y R².
Para Naive Bayes, se convierte la categoría predicha a un valor numérico usando el **punto medio** de cada rango, permitiendo calcular las mismas métricas de regresión.

```{r comparacion_regresion}
library(rpart)

# Dataset con el mismo split pero usando price continuo
train_reg <- train %>% select(all_of(c(vars_modelo, "price"))) %>% na.omit()
test_reg  <- test  %>% select(all_of(c(vars_modelo, "price"))) %>% na.omit()

# ── Regresión Lineal ──────────────────────────────────────────────────────────
modelo_lm <- lm(price ~ ., data = train_reg)

pred_lm  <- predict(modelo_lm, newdata = test_reg)
rmse_lm  <- sqrt(mean((test_reg$price - pred_lm)^2))
mae_lm   <- mean(abs(test_reg$price - pred_lm))
r2_lm    <- cor(test_reg$price, pred_lm)^2

# ── Árbol de Regresión ───────────────────────────────────────────────────────
modelo_tree <- rpart(price ~ ., data = train_reg, method = "anova")

pred_tree <- predict(modelo_tree, newdata = test_reg)
rmse_tree <- sqrt(mean((test_reg$price - pred_tree)^2))
mae_tree  <- mean(abs(test_reg$price - pred_tree))
r2_tree   <- cor(test_reg$price, pred_tree)^2

# ── Naive Bayes → aproximar precio continuo con punto medio del rango ────────
puntos_medio <- c(
  "Bajo"       = (cuartiles[1] + cuartiles[2]) / 2,
  "Medio-bajo" = (cuartiles[2] + cuartiles[3]) / 2,
  "Medio-alto" = (cuartiles[3] + cuartiles[4]) / 2,
  "Alto"       = (cuartiles[4] + cuartiles[5]) / 2
)

# Predecir NB sobre el subset test_reg (que puede diferir de test_nb por los NA)
test_reg_nb <- test_reg %>%
  mutate(price_cat = cut(price, breaks = cuartiles,
                         labels = c("Bajo","Medio-bajo","Medio-alto","Alto"),
                         include.lowest = TRUE))

pred_nb_cont <- puntos_medio[as.character(predict(modelo_nb, newdata = test_reg_nb))]

rmse_nb <- sqrt(mean((test_reg_nb$price - pred_nb_cont)^2))
mae_nb  <- mean(abs(test_reg_nb$price - pred_nb_cont))
r2_nb   <- cor(test_reg_nb$price, pred_nb_cont)^2

# ── Tabla comparativa ─────────────────────────────────────────────────────────
tabla_comp <- data.frame(
  Modelo = c("Regresión Lineal", "Árbol de Regresión", "Naive Bayes"),
  RMSE   = round(c(rmse_lm, rmse_tree, rmse_nb), 2),
  MAE    = round(c(mae_lm,  mae_tree,  mae_nb),  2),
  R2     = round(c(r2_lm,   r2_tree,   r2_nb),   4)
)
print(tabla_comp)
```

```{r grafico_comparacion, fig.width=8, fig.height=4}
library(tidyr)

tabla_long <- tabla_comp %>%
  pivot_longer(cols = c(RMSE, MAE), names_to = "Metrica", values_to = "Valor")

ggplot(tabla_long, aes(x = Modelo, y = Valor, fill = Modelo)) +
  geom_col(show.legend = FALSE) +
  facet_wrap(~Metrica, scales = "free_y") +
  labs(title = "Comparación de modelos: RMSE y MAE",
       x = NULL, y = "Error") +
  theme_minimal() +
  theme(axis.text.x = element_text(angle = 15, hjust = 1))
```

**Interpretación de la comparación:**

```{r mejor_modelo}
mejor <- tabla_comp$Modelo[which.min(tabla_comp$RMSE)]
cat("Modelo con menor RMSE (mejor predictor de precio):", mejor, "\n")
cat("\nR² por modelo:\n")
for (i in seq_len(nrow(tabla_comp))) {
  cat(" -", tabla_comp$Modelo[i], "->", tabla_comp$R2[i],
      ifelse(tabla_comp$R2[i] > 0.6, "(bueno)",
      ifelse(tabla_comp$R2[i] > 0.3, "(moderado)", "(bajo)")), "\n")
}
```

- El modelo con **menor RMSE y MAE** es el que mejor predice el precio real.
- La **Regresión Lineal** suele capturar bien relaciones lineales pero es sensible a outliers en el precio.
- El **Árbol de Regresión** captura relaciones no lineales sin necesidad de supuestos distribucionales.
- **Naive Bayes** tiene una desventaja estructural aquí: al discretizar el precio pierde información continua, lo que eleva su error. Su punto fuerte es la interpretabilidad y velocidad, no la precisión numérica en problemas de regresión.

---

## 4. Modelo de Clasificación con Naive Bayes

Se usa la variable categórica de precio en **tres niveles** (Barata, Media, Cara) definidos por terciles, replicando la variable creada en laboratorios anteriores.

```{r crear_variable_cat3}
terciles <- quantile(df$price, probs = c(0, 1/3, 2/3, 1))
cat("Terciles del precio:\n")
print(terciles)

df$precio_cat3 <- cut(
  df$price,
  breaks  = terciles,
  labels  = c("Barata", "Media", "Cara"),
  include.lowest = TRUE
)

cat("\nDistribución:\n")
print(table(df$precio_cat3))
```

```{r split_clasificacion}
# Mismo set.seed(42), 70/30
set.seed(42)
idx_clf <- createDataPartition(df$precio_cat3, p = 0.70, list = FALSE)

train_clf <- df[idx_clf, ]
test_clf  <- df[-idx_clf, ]

train_clf_nb <- train_clf %>%
  select(all_of(c(vars_modelo, "precio_cat3"))) %>% na.omit()
test_clf_nb  <- test_clf %>%
  select(all_of(c(vars_modelo, "precio_cat3"))) %>% na.omit()

cat("Entrenamiento:", nrow(train_clf_nb), "| Prueba:", nrow(test_clf_nb), "\n")
```

```{r modelo_clasificacion}
modelo_clf <- naiveBayes(precio_cat3 ~ ., data = train_clf_nb)
pred_clf   <- predict(modelo_clf, newdata = test_clf_nb)

cm_clf <- confusionMatrix(pred_clf, test_clf_nb$precio_cat3)
print(cm_clf)
```

```{r metricas_clasificacion}
acc_clf <- cm_clf$overall["Accuracy"]
kap_clf <- cm_clf$overall["Kappa"]

metricas_clf <- data.frame(
  Clase     = rownames(cm_clf$byClass),
  Precision = round(cm_clf$byClass[, "Precision"], 4),
  Recall    = round(cm_clf$byClass[, "Recall"],    4),
  F1        = round(cm_clf$byClass[, "F1"],        4)
)

cat("Accuracy:", round(acc_clf, 4), "\n")
cat("Kappa:   ", round(kap_clf, 4), "\n\n")
print(metricas_clf)
```

```{r cm_clasificacion_plot, fig.width=7, fig.height=5}
cm_clf_df <- as.data.frame(cm_clf$table)
colnames(cm_clf_df) <- c("Predicho", "Real", "Frecuencia")

ggplot(cm_clf_df, aes(x = Real, y = Predicho, fill = Frecuencia)) +
  geom_tile(color = "white") +
  geom_text(aes(label = Frecuencia), size = 6, fontface = "bold") +
  scale_fill_gradient(low = "#e5f5e0", high = "#238b45") +
  labs(title = "Matriz de Confusión - Clasificación Naive Bayes (3 clases)",
       x = "Clase Real", y = "Clase Predicha") +
  theme_minimal()
```

**Análisis del modelo de clasificación:**

```{r analisis_clasificacion}
cat("=== ANÁLISIS DE CLASIFICACIÓN ===\n\n")
cat("Accuracy:", round(acc_clf, 4), "\n")
cat("Kappa:   ", round(kap_clf, 4), "\n\n")

mejor_clf <- metricas_clf$Clase[which.max(metricas_clf$F1)]
peor_clf  <- metricas_clf$Clase[which.min(metricas_clf$F1)]
cat("Clase mejor predicha:", mejor_clf, "(F1 =", max(metricas_clf$F1, na.rm=TRUE), ")\n")
cat("Clase peor predicha: ", peor_clf,  "(F1 =", min(metricas_clf$F1, na.rm=TRUE), ")\n")
```

- Con **3 clases** el modelo de clasificación es más interpretable y útil para decisiones de negocio (ej. ¿es este alquiler barato, medio o caro?).
- Un accuracy superior al 50% ya supera la predicción aleatoria en un problema de 3 clases.
- La clase **Cara** suele tener mayor recall ya que las propiedades de lujo tienen atributos más distintivos (más habitaciones, mejor valoración, etc.).
- La clase **Media** es la más difícil de predecir porque comparte características con los extremos.
- Las métricas apropiadas para clasificación multiclase son **Accuracy**, **Kappa**, y **F1 macro-promediado**.

---

## 5. Eficiencia de los modelos en el conjunto de prueba

Se evalúan los tres modelos de regresión y el modelo de clasificación sobre sus respectivos conjuntos de prueba para determinar qué tan eficientemente predice y clasifica cada uno.

```{r eficiencia_regresion}
# ── Tabla de eficiencia: modelos de regresión (precio continuo) ───────────────
eficiencia_reg <- tabla_comp  # ya calculada en sección 3

# Añadir interpretación automática
eficiencia_reg$Eficiencia <- ifelse(
  eficiencia_reg$R2 >= 0.6, "Alta",
  ifelse(eficiencia_reg$R2 >= 0.3, "Moderada", "Baja")
)

cat("=== EFICIENCIA EN PREDICCIÓN DE PRECIO (conjunto de prueba) ===\n\n")
print(eficiencia_reg)
```

```{r eficiencia_clasificacion}
# ── Eficiencia: modelo de clasificación (3 clases) ────────────────────────────
total_test    <- nrow(test_clf_nb)
correctos     <- sum(pred_clf == test_clf_nb$precio_cat3)
incorrectos   <- total_test - correctos
tasa_error    <- incorrectos / total_test

cat("=== EFICIENCIA EN CLASIFICACIÓN (conjunto de prueba) ===\n\n")
cat("Total de observaciones en prueba :", total_test, "\n")
cat("Predicciones correctas           :", correctos,   "\n")
cat("Predicciones incorrectas         :", incorrectos,  "\n")
cat("Accuracy                         :", round(acc_clf, 4), "\n")
cat("Tasa de error                    :", round(tasa_error, 4), "\n")
cat("Kappa                            :", round(kap_clf, 4), "\n")
```

```{r grafico_eficiencia, fig.width=8, fig.height=4}
# Gráfico comparativo de accuracy (clasificación) y R² (regresión)
df_efic <- data.frame(
  Modelo  = c("Reg. Lineal", "Árbol Regresión", "NB Regresión", "NB Clasificación"),
  Metrica = c("R²", "R²", "R²", "Accuracy"),
  Valor   = c(r2_lm, r2_tree, r2_nb, acc_clf)
)

ggplot(df_efic, aes(x = reorder(Modelo, Valor), y = Valor, fill = Metrica)) +
  geom_col(width = 0.6) +
  geom_text(aes(label = round(Valor, 3)), hjust = -0.1, size = 4) +
  coord_flip(ylim = c(0, 1)) +
  scale_fill_manual(values = c("R²" = "#4292c6", "Accuracy" = "#41ab5d")) +
  labs(title = "Eficiencia de modelos en el conjunto de prueba",
       x = NULL, y = "Valor (0 a 1)", fill = "Métrica") +
  theme_minimal()
```

**Interpretación de eficiencia:**

- Para los modelos de **regresión**, la métrica clave es el **R²**: indica qué proporción de la varianza del precio explica el modelo. Un R² cercano a 1 significa alta eficiencia predictiva.
- Para el modelo de **clasificación**, la métrica clave es el **Accuracy** complementada por el **Kappa**: un Kappa > 0.4 indica acuerdo sustancial más allá del azar.
- Naive Bayes sacrifica precisión numérica (mayor RMSE) a cambio de simplicidad y rapidez, lo que lo hace eficiente en contextos donde se necesita una decisión rápida sobre el rango de precio, no un valor exacto.

---

## 6. Análisis de la Matriz de Confusión del Modelo de Clasificación

```{r matriz_detalle}
cat("=== MATRIZ DE CONFUSIÓN DETALLADA ===\n\n")
print(cm_clf$table)
cat("\n")

# Errores por clase
mat <- as.matrix(cm_clf$table)  # filas = Predicho, columnas = Real

errores_por_clase <- data.frame(
  Clase           = colnames(mat),
  Total_real      = colSums(mat),
  Bien_predichos  = diag(mat),
  Mal_predichos   = colSums(mat) - diag(mat),
  Tasa_error_pct  = round((colSums(mat) - diag(mat)) / colSums(mat) * 100, 1)
)
cat("Errores por clase:\n")
print(errores_por_clase)
```

```{r donde_se_equivoca, fig.width=8, fig.height=5}
# Heatmap con porcentajes sobre el total real de cada clase (recall visual)
mat_prop <- prop.table(as.matrix(cm_clf$table), margin = 2)  # por columna = por clase real
mat_df   <- as.data.frame(mat_prop)
colnames(mat_df) <- c("Predicho", "Real", "Proporcion")

ggplot(mat_df, aes(x = Real, y = Predicho, fill = Proporcion)) +
  geom_tile(color = "white", linewidth = 1) +
  geom_text(aes(label = paste0(round(Proporcion * 100, 1), "%")),
            size = 5, fontface = "bold") +
  scale_fill_gradient2(low = "#f7f7f7", mid = "#fdae6b", high = "#d94801",
                       midpoint = 0.3, labels = scales::percent) +
  labs(title = "Matriz de Confusión Normalizada (% por clase real)",
       subtitle = "La diagonal representa aciertos; fuera de ella son errores",
       x = "Clase Real", y = "Clase Predicha", fill = "Proporción") +
  theme_minimal(base_size = 13)
```

```{r analisis_errores}
cat("=== ¿DÓNDE SE EQUIVOCÓ MÁS EL MODELO? ===\n\n")

# Clase con mayor tasa de error
peor_tasa <- errores_por_clase$Clase[which.max(errores_por_clase$Tasa_error_pct)]
mejor_tasa <- errores_por_clase$Clase[which.min(errores_por_clase$Tasa_error_pct)]

cat("Clase con MÁS errores  :", peor_tasa,
    "(", max(errores_por_clase$Tasa_error_pct), "% mal clasificados )\n")
cat("Clase con MENOS errores:", mejor_tasa,
    "(", min(errores_por_clase$Tasa_error_pct), "% mal clasificados )\n\n")

# Confusiones más frecuentes (fuera de la diagonal)
mat_raw <- as.matrix(cm_clf$table)
diag(mat_raw) <- 0  # quitar aciertos
idx_max <- which(mat_raw == max(mat_raw), arr.ind = TRUE)

cat("Confusión más frecuente:\n")
cat("  Clase real", colnames(mat_raw)[idx_max[1,2]],
    "-> predicha como", rownames(mat_raw)[idx_max[1,1]],
    ":", max(mat_raw), "casos\n\n")
```

```{r importancia_errores}
cat("=== IMPORTANCIA DE LOS ERRORES ===\n\n")

cat("Error Barata → predicha como Cara (o viceversa):\n")
err_bc <- mat_raw["Cara",   "Barata"]
err_cb <- mat_raw["Barata", "Cara"]
cat("  Barata clasificada como Cara :", err_bc, "casos\n")
cat("  Cara clasificada como Barata :", err_cb, "casos\n\n")

cat("Estos son los errores MÁS COSTOSOS:\n")
cat("  - Predecir 'Barata' cuando es 'Cara' puede llevar al anfitrión\n")
cat("    a subvalorar su propiedad, perdiendo ingresos.\n")
cat("  - Predecir 'Cara' cuando es 'Barata' genera expectativas incorrectas\n")
cat("    en los huéspedes y posibles cancelaciones.\n\n")

cat("Errores adyacentes (Barata↔Media, Media↔Cara) son menos graves\n")
cat("porque el precio real y el predicho están en rangos cercanos.\n")
```

**Conclusiones del análisis de la matriz de confusión:**

- **Efectividad general:** El modelo clasifica correctamente el `r round(acc_clf*100,1)`% de los alquileres. Considerando que son 3 clases, superar el 33% de acierto aleatorio con un Kappa positivo indica que el modelo aprende patrones reales.

- **Donde se equivocó más:** La clase **Media** es la más difícil de clasificar porque sus atributos (precio, habitaciones, valoración) se solapan con ambos extremos. Es el error más frecuente en cualquier modelo que prediga categorías ordinales.

- **Donde se equivocó menos:** La clase **Cara** suele tener mayor precision porque las propiedades de lujo tienen características más diferenciadas (mayor número de habitaciones, mejores reseñas, ubicaciones premium).

- **Importancia de los errores:** Los errores entre clases **no adyacentes** (Barata ↔ Cara) son los más graves desde el punto de vista de negocio, ya que implican una estimación muy alejada de la realidad. Los errores entre clases **adyacentes** (Barata ↔ Media, Media ↔ Cara) son tolerables porque el modelo al menos ubica la propiedad en un rango cercano al correcto. Naive Bayes, al asumir independencia entre variables, tiende a cometer más errores de tipo adyacente que de tipo extremo, lo que lo hace relativamente seguro para este caso de uso.

## 7. Análisis de Sobreajuste

Para determinar si el modelo de Naive Bayes podría estar sobreajustado, se compara el desempeño en el conjunto de entrenamiento versus el conjunto de prueba. Si el accuracy en entrenamiento es significativamente mayor que en prueba, esto indica sobreajuste.

```{r sobreajuste_clasificacion}
# Predicción sobre el conjunto de ENTRENAMIENTO
pred_train_clf <- predict(modelo_clf, newdata = train_clf_nb)
cm_train_clf   <- confusionMatrix(pred_train_clf, train_clf_nb$precio_cat3)

acc_train_clf <- cm_train_clf$overall["Accuracy"]
kap_train_clf <- cm_train_clf$overall["Kappa"]

cat("=== COMPARACIÓN ENTRENAMIENTO vs PRUEBA (Clasificación NB) ===\n\n")
cat("Accuracy en entrenamiento:", round(acc_train_clf, 4), "\n")
cat("Accuracy en prueba:       ", round(acc_clf, 4), "\n")
cat("Diferencia:               ", round(acc_train_clf - acc_clf, 4), "\n\n")

cat("Kappa en entrenamiento:   ", round(kap_train_clf, 4), "\n")
cat("Kappa en prueba:          ", round(kap_clf, 4), "\n")
cat("Diferencia:               ", round(kap_train_clf - kap_clf, 4), "\n\n")

# Evaluar sobreajuste
dif_acc <- acc_train_clf - acc_clf
if (dif_acc > 0.05) {
  cat("DIAGNÓSTICO: Hay indicios de sobreajuste (diferencia > 5%).\n")
  cat("El modelo se desempeña notablemente mejor en entrenamiento que en prueba.\n")
} else if (dif_acc > 0.02) {
  cat("DIAGNÓSTICO: Leve diferencia entre train y test (2-5%).\n")
  cat("Podría haber un sobreajuste leve, pero es tolerable.\n")
} else {
  cat("DIAGNÓSTICO: No hay evidencia de sobreajuste.\n")
  cat("El modelo generaliza bien a datos no vistos.\n")
}
```

```{r sobreajuste_regresion}
# También evaluar sobreajuste en el modelo de regresión NB
pred_train_nb_reg <- predict(modelo_nb, newdata = train_nb)
cm_train_reg_nb   <- confusionMatrix(pred_train_nb_reg, train_nb$price_cat)

acc_train_reg <- cm_train_reg_nb$overall["Accuracy"]

cat("\n=== COMPARACIÓN ENTRENAMIENTO vs PRUEBA (Regresión NB discretizado) ===\n\n")
cat("Accuracy en entrenamiento:", round(acc_train_reg, 4), "\n")
cat("Accuracy en prueba:       ", round(accuracy, 4), "\n")
cat("Diferencia:               ", round(acc_train_reg - accuracy, 4), "\n")
```

```{r sobreajuste_visual, fig.width=7, fig.height=4}
# Gráfico comparativo train vs test
df_sobreajuste <- data.frame(
  Modelo   = rep(c("NB Clasificación (3 clases)", "NB Regresión (4 clases)"), each = 2),
  Conjunto = rep(c("Entrenamiento", "Prueba"), 2),
  Accuracy = c(acc_train_clf, acc_clf, acc_train_reg, accuracy)
)

ggplot(df_sobreajuste, aes(x = Modelo, y = Accuracy, fill = Conjunto)) +
  geom_col(position = "dodge", width = 0.6) +
  geom_text(aes(label = round(Accuracy, 3)),
            position = position_dodge(width = 0.6), vjust = -0.3, size = 4) +
  scale_fill_manual(values = c("Entrenamiento" = "#fc8d62", "Prueba" = "#66c2a5")) +
  ylim(0, 1) +
  labs(title = "Comparación de Accuracy: Entrenamiento vs Prueba",
       subtitle = "Diferencias grandes indican sobreajuste",
       x = NULL, y = "Accuracy") +
  theme_minimal(base_size = 13)
```

**Análisis de sobreajuste:**

- **Naive Bayes es un modelo con alta tendencia al underfitting** (subajuste), no al sobreajuste. Esto se debe a su supuesto fuerte de independencia condicional entre variables, lo que simplifica en exceso las relaciones reales entre los predictores.
- Si la diferencia de accuracy entre entrenamiento y prueba es **menor a 2-3 puntos porcentuales**, el modelo generaliza correctamente y no hay sobreajuste.
- Si la diferencia es **mayor a 5 puntos porcentuales**, habría que considerar reducir la cantidad de variables o usar técnicas de regularización (como suavizado de Laplace).
- En modelos probabilísticos como Naive Bayes, el riesgo principal no es memorizar los datos de entrenamiento, sino **no capturar relaciones complejas** que otros modelos (como Random Forest) sí detectan.
- En conclusión, Naive Bayes es poco propenso al sobreajuste dado su sesgo inductivo fuerte. El modelo es estable pero limitado en su capacidad de captura de patrones complejos.

---

## 8. Validación Cruzada

Se entrena un nuevo modelo de clasificación Naive Bayes utilizando **validación cruzada de 10 folds** para obtener una estimación más robusta del desempeño. Luego se comparan los resultados con el modelo anterior (split simple 70/30).

```{r validacion_cruzada}
# Configurar validación cruzada con 10 folds
ctrl_cv <- trainControl(method = "cv", number = 10)

# Dataset completo para CV (mismo que el de clasificación)
df_cv <- df %>%
  select(all_of(c(vars_modelo, "precio_cat3"))) %>%
  na.omit()

cat("Observaciones para validación cruzada:", nrow(df_cv), "\n\n")

# Entrenar con caret + validación cruzada
set.seed(42)
modelo_nb_cv <- train(
  precio_cat3 ~ .,
  data      = df_cv,
  method    = "naive_bayes",
  trControl = ctrl_cv
)

print(modelo_nb_cv)
```

```{r resultados_cv}
# Resultados de la validación cruzada
cat("=== RESULTADOS DE VALIDACIÓN CRUZADA (10 folds) ===\n\n")

# Accuracy promedio y desviación estándar
acc_cv      <- max(modelo_nb_cv$results$Accuracy)
acc_cv_sd   <- modelo_nb_cv$results$AccuracySD[which.max(modelo_nb_cv$results$Accuracy)]
kap_cv      <- max(modelo_nb_cv$results$Kappa)
kap_cv_sd   <- modelo_nb_cv$results$KappaSD[which.max(modelo_nb_cv$results$Kappa)]

cat("Accuracy promedio (CV):", round(acc_cv, 4), "±", round(acc_cv_sd, 4), "\n")
cat("Kappa promedio (CV):   ", round(kap_cv, 4), "±", round(kap_cv_sd, 4), "\n\n")

# Comparación con modelo de split simple
cat("=== COMPARACIÓN: SPLIT SIMPLE vs VALIDACIÓN CRUZADA ===\n\n")
cat("Accuracy split 70/30:   ", round(acc_clf, 4), "\n")
cat("Accuracy CV (10 folds): ", round(acc_cv, 4), "\n")
cat("Diferencia:             ", round(acc_cv - acc_clf, 4), "\n\n")

if (acc_cv > acc_clf) {
  cat("La validación cruzada obtuvo MEJOR accuracy.\n")
  cat("Esto sugiere que el split simple subestimaba el desempeño real del modelo.\n")
} else if (abs(acc_cv - acc_clf) < 0.01) {
  cat("Ambos métodos obtuvieron resultados MUY SIMILARES.\n")
  cat("El modelo es estable y el split original era representativo.\n")
} else {
  cat("El split simple obtuvo MEJOR accuracy.\n")
  cat("La CV da una estimación más conservadora y confiable del desempeño real.\n")
}
```

```{r cv_por_fold, fig.width=8, fig.height=4}
# Visualizar resultados por fold
resamp <- modelo_nb_cv$resample

ggplot(resamp, aes(x = reorder(Resample, Accuracy), y = Accuracy)) +
  geom_col(fill = "#7570b3", width = 0.7) +
  geom_hline(yintercept = acc_cv, linetype = "dashed", color = "red", linewidth = 0.8) +
  geom_hline(yintercept = acc_clf, linetype = "dotted", color = "blue", linewidth = 0.8) +
  annotate("text", x = 1, y = acc_cv + 0.01, label = paste("Media CV:", round(acc_cv, 3)),
           color = "red", hjust = 0, size = 3.5) +
  annotate("text", x = 1, y = acc_clf - 0.01, label = paste("Split 70/30:", round(acc_clf, 3)),
           color = "blue", hjust = 0, size = 3.5) +
  labs(title = "Accuracy por Fold - Validación Cruzada (10 folds)",
       subtitle = "Línea roja = media CV | Línea azul = split simple",
       x = "Fold", y = "Accuracy") +
  theme_minimal(base_size = 12) +
  theme(axis.text.x = element_text(angle = 45, hjust = 1))
```

```{r comparacion_final_cv}
# Tabla resumen comparativa
tabla_cv <- data.frame(
  Metodo       = c("Split simple (70/30)", "Validación Cruzada (10 folds)"),
  Accuracy     = round(c(acc_clf, acc_cv), 4),
  Kappa        = round(c(kap_clf, kap_cv), 4),
  Variabilidad = c("N/A (un solo split)", paste0("±", round(acc_cv_sd, 4)))
)
print(tabla_cv)
```

**Análisis de la validación cruzada:**

- La **validación cruzada de 10 folds** proporciona una estimación más robusta del desempeño real del modelo, ya que evalúa el modelo en 10 particiones diferentes del dataset, reduciendo la dependencia de un solo split arbitrario.
- La **desviación estándar** del accuracy entre folds indica qué tan estable es el modelo: una SD baja (< 0.03) significa que el modelo se comporta de manera consistente sin importar qué datos se usen para entrenamiento y prueba.
- Si los resultados de CV son similares al split simple, esto confirma que el modelo original no estaba ni sobreajustado ni dependía de un split particularmente favorable.
- La validación cruzada es el estándar en minería de datos para evaluar modelos, ya que **utiliza todos los datos tanto para entrenamiento como para prueba** (cada observación aparece exactamente una vez en un fold de prueba).
- En cuanto a cuál método "funcionó mejor": la validación cruzada no necesariamente produce un accuracy más alto, sino una **estimación más confiable** del desempeño del modelo en datos no vistos.

---

# 9 Tuneo de hiperparámetros (Regresión y Clasificación)

```{r}
# Grid de hiperparámetros
grid_nb <- expand.grid(
  laplace = c(0, 1, 2),
  usekernel = c(TRUE, FALSE),
  adjust = c(0.5, 1, 2)
)

# Control de entrenamiento con validación cruzada
control <- trainControl(method = "cv", number = 5)


set.seed(42)

library(naivebayes)

modelo_nb_tune <- train(
  precio_cat3 ~ .,
  data = train_clf_nb,
  method = "naive_bayes",
  trControl = control,
  tuneGrid = expand.grid(
    laplace = c(0, 1, 2),
    usekernel = c(TRUE, FALSE),
    adjust = c(1)
  )
)

print(modelo_nb_tune)

# Mejor modelo
mejor_nb <- modelo_nb_tune$bestTune
print(mejor_nb)

# Predicción con modelo optimizado
pred_nb_tune <- predict(modelo_nb_tune, newdata = test_clf_nb)

cm_tune <- confusionMatrix(pred_nb_tune, test_clf_nb$precio_cat3)
print(cm_tune)

cat("Accuracy antes:", round(acc_clf, 4), "\n")
cat("Accuracy después:", round(cm_tune$overall["Accuracy"], 4), "\n")
```

Se realizó un proceso de optimización de hiperparámetros utilizando validación cruzada de 5 folds. Se evaluaron distintas combinaciones de suavizado de Laplace (laplace), uso de kernel (usekernel) y ajuste del kernel (adjust).

El mejor modelo se seleccionó automáticamente con base en el mayor accuracy promedio en validación cruzada. En este caso el accuracy era mejor antes que ahora, por lo que posiblemente haya un sobreajuste.

# 10 Comparación con Árbol de Clasificación y Random Forest


```{r}
library(rpart)
library(randomForest)

modelo_tree_clf <- rpart(precio_cat3 ~ ., data = train_clf_nb, method = "class")

pred_tree_clf <- predict(modelo_tree_clf, test_clf_nb, type = "class")
cm_tree_clf <- confusionMatrix(pred_tree_clf, test_clf_nb$precio_cat3)

set.seed(42)

modelo_rf <- randomForest(precio_cat3 ~ ., data = train_clf_nb)

pred_rf <- predict(modelo_rf, test_clf_nb)
cm_rf <- confusionMatrix(pred_rf, test_clf_nb$precio_cat3)

tabla_final <- data.frame(
  Modelo = c("Naive Bayes", "Naive Bayes Tuned", "Árbol", "Random Forest"),
  Accuracy = c(
    acc_clf,
    cm_tune$overall["Accuracy"],
    cm_tree_clf$overall["Accuracy"],
    cm_rf$overall["Accuracy"]
  )
)

print(tabla_final)


# Medir tiempos

tiempo_nb <- system.time(
  naiveBayes(precio_cat3 ~ ., data = train_clf_nb)
)

tiempo_rf <- system.time(
  randomForest(precio_cat3 ~ ., data = train_clf_nb)
)

tiempo_tree <- system.time(
  rpart(precio_cat3 ~ ., data = train_clf_nb)
)

cat("Tiempo Naive Bayes:", tiempo_nb[3], "seg\n")
cat("Tiempo Árbol:", tiempo_tree[3], "seg\n")
cat("Tiempo Random Forest:", tiempo_rf[3], "seg\n")
```

El modelo con mayor accuracy fue Random Forest. 
Random Forest fue el más lento debido a que construye múltiples árboles. 
Árbol de decisión tuvo un tiempo intermedio. 
Naive Bayes fue el más rápido, ya que es un modelo probabilístico simple. 

## Conclusion general
El Naive Bayes es eficiente y rápido, pero su supuesto de independencia limita su precisión. El Random Forest ofrece el mejor desempeño predictivo, pero con mayor costo computacional. El árbol de decisión es un buen balance entre interpretabilidad y desempeño.